臺灣高等法院民事判決　　　　　　　　 99年度重上字第742號
上　訴　人　張雅惠
訴訟代理人　林慶苗律師
複代理人　　洪聖濠律師
上　訴　人　俞淑芬
訴訟代理人　廖振洲律師
複代理人　　袁啟恩律師
上列當事人間給付違約金事件，兩造對於中華民國99年10月12
日臺灣臺北地方法院99年度訴字第1666號第一審判決各自提起上
訴，本院於100年7月12日言詞辯論終結，判決如下：
    主  文
原判決關於駁回上訴人俞淑芬後開第二項之訴部分，暨命負擔反
訴訴訟費用(除確定部分外)之裁判均廢棄。
上訴人張雅惠應給付上訴人俞淑芬新台幣柒佰萬元，及自民國九
十九年四月三十日起至清償日止，按年息百分之五計算之利息。
上訴人俞淑芬其餘上訴駁回。
上訴人張雅惠之上訴駁回。
關於本訴部分第二審訴訟費用由上訴人張雅惠負擔，關於反訴部
分(除確定部分外)第一、二審訴訟費用由上訴人張雅惠負擔十分
之六，餘由上訴人俞淑芬負擔。
本判決所命給付，於上訴人俞淑芬以新台幣貳佰參拾萬元供擔保
後得假執行；上訴人張雅惠如以新台幣柒佰萬元預供擔保後，得
免為假執行。
上訴人俞淑芬其餘假執行之聲請駁回。
    事實及理由
一、上訴人張雅惠主張：其所有坐落台北市○○區○○段2小段
    555地號土地(應有部分144/10000)、及坐落該土地上同段建
    號4945號建物(應有部分全部)即門牌號碼台北市○○區○○
    路3段109號9樓房屋（下稱系爭房地）以新台幣（下同）2,
    250萬元價格出賣予上訴人俞淑芬，雙方於民國98年1月4日
    簽訂買賣契約(下稱系爭契約)，約定由兆豐國際商業銀行股
    份有限公司（下稱兆豐銀行）出具價金履約保證書保證履約
    ，系爭契約之簽約款225萬元、備證用印款225萬元、完稅款
    110萬元，合計560萬元(下稱系爭價款)由買方俞淑芬存入賣
    方張雅惠開設於兆豐銀行第00000000000號履約專用備償帳
    戶(下稱系爭帳戶)。詎俞淑芬以張雅惠未依系爭契約第10條
    第5項約定，於完稅前將原登記於系爭房地之百冠文理短期
    補習班（下稱百冠補習班）登記、翊聖開發企業有限公司（
    下稱翊聖公司）登記、營利事業登記(上開各項登記，下稱
    系爭登記)遷離為由，通知張雅惠解除契約，並以原法院98
    年度訴字第1166號返還價金事件(下稱1166事件)，請求張雅
    惠返還系爭價款及賠償違約金敗訴確定，是俞淑芬毀約不買
    系爭房地，張雅惠先於98年2月23日、同年3月2日催告俞淑
    芬履約無著，再於98年8月24日以準備書(一)狀繕本(下稱系爭
    書狀)催告俞淑芬於七日內履約，俞淑芬均拒不履約，系爭
    契約已於系爭書狀送達後七日解約。是系爭契約是否解除兩
    造間既有爭執，張雅惠自得請求確認系爭契約不存在，另依
    系爭契約第11條第2項約定，得沒收俞淑芬已付價款，然參
    照內政部頒訂預售屋買賣契約範本第27條第2項，僅請求按
    買賣價金15﹪即337萬5000元之違約金。爰請求確認系爭契
    約自系爭書狀送達七日後不存在，及請求俞淑芬應同意自系
    爭帳戶給付張雅惠337萬5000元云云。並為本訴之聲明：(一)
    請求判決確認系爭契約關係於系爭書狀送達俞淑芬七日後不
    存在。(二)俞淑芬應同意兆豐銀行思源分行由系爭帳戶給付3,
    375,000元予張雅惠。
二、上訴人俞淑芬則以：其已依系爭契約支付系爭價款至系爭帳
    戶，於98年2月3日完稅時，張雅惠卻未依約將系爭登記遷出
    ，遲至98年2月23日、同年3月10日始分別為註銷、遷出登記
    ，已屬違約，影響俞淑芬貸款核撥期限及利率，經催告張雅
    惠履約未果，業經解除系爭契約，張雅惠嗣後主張解除契約
    ，並不合法。另兩造均認為系爭契約業已解除，張雅惠請求
    確認系爭契約關係不存在部分，無確認利益等語，資為抗辯
    。另提起反訴主張：張雅惠於98年7月25日，將系爭房地出
    賣予黃淑綾，並於同年9月23日辦妥移轉登記手續，已給付
    不能，俞淑芬以99年3月18日存證信函解除契約，爰依民法
    第256條、第259條第2款、及系爭契約第11條第3項後段約定
    ，張雅惠應返還系爭價款及賠償已收價款同額即560萬元違
    約金，合計1120萬元。並為反訴聲明：張雅惠應給付俞淑芬
    1120 萬元，及自起訴狀繕本送達翌日起至清償日止，按年
    息5﹪計算之利息。
三、原審就兩造之訴均駁回，兩造皆不服提起上訴，上訴人張雅
    惠上訴聲明：(一)原判決關於本訴部分廢棄。(二)請求判決確認
    系爭契約關係於系爭書狀送達俞淑芬七日後不存在。(三)俞淑
    芬應同意兆豐銀行思源分行由系爭帳戶給付3,375,000元予
    張雅惠。(四)願供擔保，請准假執行之宣告。上訴人俞淑芬上
    訴聲明：(一)原判決關於駁回俞淑芬在第一審之反訴及命負擔
    訴訟費用裁判均廢棄。(二)上開廢棄部分張雅惠應給付俞淑芬
    1,000萬元(於原審請求1120萬元，未上訴部分已確定)，及
    自反訴起訴狀繕本送達之翌日起至清償日止，按年息百分之
    五計算之利息。(三)請准供擔保宣告假執行。雙方就對造之上
    訴均聲明上訴駁回，如受不利判決，願供擔保免假執行。
四、經查：
(一)、兩造於98年1月4日，簽訂系爭契約，系爭房地以2250萬元售
    予俞淑芬，並約定由兆豐銀行出具價金履約保證書保證履約
    ，俞淑芬已將簽約款225萬元、備證用印款225萬元、完稅款
    110萬元，合計560萬元存入系爭帳戶。移轉登記手續於98年
    2月3日(下稱完稅日)業已完稅核發土地增值稅單及契稅稅單
    等情，有系爭契約、價金履約保證書、付款明細確認表在卷
    可稽；又系爭房地原登記有百冠補習班、翊聖公司，張雅惠
    於98年2月23日，將百冠補習班登記註銷，於98年3月10日，
    將翊聖公司登記遷出，有翊聖公司停業登記申請書、百冠補
    習班廢立申請書可稽(附於1166事件原證三)；張雅惠於98年
    9月23日，將系爭房地移轉登記予訴外人黃淑綾，有土地登
    記謄本、建物登記謄本在卷可證。以上事實復為兩造所不爭
    執(見本院卷第37頁背面)，均足採信。
(二)、依系爭契約第10條第5項、第11條第1項分別約定：「乙方（
    指張雅惠）應於完稅前將原設籍於本買賣標的物之公司登記
    、營利事業登記、營業情形等全部遷離，完稅時並出示遷離
    證明文件」、「甲乙雙方其中之一方如未按本契約條款規定
    履行，即為違約，經他方催告通知後仍不履行時，他方得逕
    行解除本契約。」而本件業於98年2月3日核發土地增值稅單
    及契稅稅單，俞淑芬並依約將簽約款225萬元、備證用印款
    225萬元、完稅款110萬元，合計560萬元存入系爭帳戶，已
    如前述。惟系爭登記未於98年2月3日前遷離，張雅惠已違約
    在先，系爭登記足以影響俞淑芬以系爭房地自用住宅貸款之
    標準與利率、及核貸日期，進而波及後續以貸款支付系爭房
    地價款之履約義務，自為系爭契約主要給付義務，俞淑芬於
    98年2月9日之存證信函業已載明(見1166事件卷原證四) ，
    於98年2月9日前亦經證人吳竹武轉知張雅惠該情，吳竹武證
    稱：「（問：98年2月3日完稅之後到（俞淑芬）2月10日出
    國前，原告（指俞淑芬）有無要你向被告（指張雅惠）轉達
    如果沒有再某個日期遷出，就要解約的意思？）答：有，我
    記得原告是2月3日、4日左右出國，出國前原告向我表示銀
    行給他期限是2月9日之前，所以他要求在這個期限以前一定
    要把遷出登記處理好，這樣才銜接辦理貸款的事情。2月9日
    之前我有碰到被告，我是向被告說2月9日之前如果沒有辦好
    遷出登記，原告就要解約請求返還價金」、「當時俞淑芬準
    備出國前夕，我在電話中跟她報告無法完成戶籍遷出及公司
    登記，俞淑芬表示希望賣方能夠照契約上之約定，否則就請
    代書不准過戶。因為造成利息上之損失，我就請俞淑芬去請
    教銀行利息會損失多少錢，俞淑芬請教銀行後表示約損失三
    百萬元，俞淑芬仍希望賣方照契約約定，但如果無法於期限
    內將戶籍遷出及公司登記的話，希望賣方能夠折價三百萬元
    ，但最後兩造並無達成共識。…我先轉達賣方無法於契約書
    上約定過戶前完成公司登記及戶籍遷出讓買方知悉，也讓賣
    方知道買方提出要履約之條件是折價三百萬元或是不買返還
    價金。也有轉達賣方提出的條件是希望補貼買方稅費之損失
    ，若買方不履約，賣方會照契約書上所約定，主張沒收買方
    之價金。買方的反應是因為屋主違約在前，沒有照契約書上
    約定如期於過戶前完成公司登記及戶籍遷出，是屋主違約在
    前。…買方是用住宅房屋利息去申請，銀行也同意用自用住
    宅條件核撥，所以房子現場必須要符合自用的樣子，不能有
    補習班的辦公家具、桌椅等，若沒有這樣做，會影響買方貸
    款核撥。關於戶籍遷出，會直接影響到的是買方每年房屋稅
    、地價稅的自用住宅稅率及土地重購退稅之申請。這件事情
    賣方都瞭解，都有透過電話或是當面接洽時說明。…因為俞
    淑芬自備款二成半都已付清於履約保證專戶，尾款即銀行貸
    款，意思就是要求買方同意過戶以讓銀行撥款。」等語（見
    1166事件98年9月29日言詞辯論筆錄、本院卷第94頁正、反
    面、第96頁)，並參考系爭契約明載系爭登記遷離時辰，益
    證其重要性，且以自用與商用貸款利率差異約0.5%~1%(參本
    院卷第95頁吳竹武證詞)，尾款為總價金2250萬元減系爭價
    款560萬元後之1690萬元為貸款額度，惟俞淑芬供稱貸款額
    1688萬元(見本院卷第97頁反面)，三十年期，則利息損失約
    在253.2萬元至506.4萬元間(計算式為1688萬x1%x30=506. 4
    萬，以0.5%計則為253.2萬)，考量利率之機動調整及逐年還
    本後利息之遞減因素，則俞淑芬主張貸款利息可能之損失約
    300萬元，即非無據。張雅惠辯稱俞淑芬刻意殺價三百萬元
    ，故意違約云云，並不足取。該貸款為給付系爭房地尾款之
    主要來源，為兩造所認知，並經吳竹武證明無誤，則系爭登
    記之遷離攸關貸款之核貸時間及利息差異，應為主要給付義
    務，如前所述，張雅惠辯稱該等遷離僅為附隨義務云云，自
    無可取。而張雅惠於98年2月10日為翊聖公司停業之申請、
    同年月12日為百冠補習班之廢立申請，有該等申請書在卷可
    稽(見1166事件原證三)，嗣於同月23日，將百冠補習班登記
    註銷，於同年3月10日，將翊聖公司登記遷出，亦如前述，
    顯見張雅惠於完稅日後始積極辦理相關公司、營利登記之遷
    出，亦即在違約後始進行遷出手續，自有重大可歸責事由。
    參酌張雅惠申請及實際遷出上揭登記之時間(翊聖公司98.2.
    10~98.3.10、百冠補習班98.2.12~98.2.23)約在一個月以內
    ，以系爭契約於98年1月4日簽訂，同年2月3日完稅日，如簽
    約後即刻著手履行前揭遷離程序，自非不可於完稅日前完成
    ，則張雅惠就系爭契約有可歸責之重大事由致債務不履行，
    俞淑芬此部分之主張自屬有據。張雅惠謂已委請建築師辦理
    遷離手續及98年1月24日至同年2月1日為年假，並無遲延情
    事云云，洵無可採。
(三)、俞淑芬依前開張雅惠違約事實，主張解除契約，並請求張雅
    惠返還系爭價款及給付違約金，業經1166事件認定該解除契
    約有違誠信原則，不生解除效力，判決俞淑芬敗訴確定，有
    該判決可考，並經調卷查明無訛。按「…所謂之爭點效，係
    指法院於確定判決理由中，就訴訟標的以外當事人所主張之
    重要爭點，本於當事人辯論之結果已為判斷時，除有顯然違
    背法令，或當事人已提出新訴訟資料足以推翻原判斷之情形
    外，於同一當事人間就與該重要爭點有關所提起之他訴訟，
    不得再為相反之主張，法院亦不得作相反之判斷，以符民事
    訴訟法上之誠信原則而言。是爭點效之適用，必須前後兩訴
    訟當事人同一，且前案就重要爭點之判斷非顯然違背法令，
    及當事人未提出新訴訟資料足以推翻原判斷等情形始足當之
    。且此效力應發生在前後訴訟均處在對立當事人之兩造間。
    」(最高法院99年度台上字第1717號判決要旨參照)。準此以
    據，雖張雅惠未於完稅日前遷出系爭登記之違約事由，俞淑
    芬據以解除系爭契約之爭點，業經1166事件為如前之認定，
    俞淑芬於本件再次以1166事件已主張之事由，重申系爭契約
    於98年2月19日解除，殊非可取。
(四)、張雅惠則以俞淑芬未履行付款及不願配合移轉登記為由，主
    張以系爭書狀為催告及解除契約。惟查系爭登記影響俞淑芬
    之貸款及後續清償能力，業如前述，因張雅惠之違約致俞淑
    芬未能如期以較優渥貸款核貸以付尾款，並受有貸款利息損
    失約三百萬元等情，並經吳竹武到庭證實：「…因為是以自
    用住宅方式申請貸款，現場要符合住家的樣子，所以銀行於
    撥款前有特地到現場看一下，在銀行來之前，我們公司人員
    已將現場桌椅搬到樓梯間等公共區域，等銀行拍完照之後，
    隔一、二天我們就將該桌椅等搬回去原來系爭房屋九樓。…
    銀行作業是在限定期間內核撥，如未在期限內核撥，該方案
    就取消，自宅優惠的利率會取消，利率自然會變高，俞淑芬
    是三十年期之貸款，所以就是這樣計算。…有嘗試其他銀行
    ，因為俞淑芬是希望符合原本銀行的條件，但是都沒有符合
    該條件之銀行。」(見本院卷第96頁、第97頁反面)。再者，
    於系爭契約違約後，兩造另為二次協調，亦經證人吳竹武證
    實：「第一次開會是在永慶房屋大安店二樓，當時是週末，
    雙方都有到場，我也在現場。當天主要是買方表達過戶時間
    來不及，後續利息會有損失，所以我們現場就討論是否透過
    認識人脈關係找銀行提供相同利率條件，賣方也很熱心幫忙
    找銀行，可能是因為假日，一直找不到人，所以在銀行利率
    的部分就沒有解決。當天也有提及賣方希望能夠再動用履約
    專戶部分款項，印象中是五十萬元，但買方沒有同意，所以
    沒有動用。第二次會議是在永慶房屋大安店一樓，我、俞淑
    芬及其律師、張雅惠及其朋友梁小姐都有在場，買方主張他
    們已經完成法定解約程序，希望賣方能夠返還價金，賣方表
    示不願意返還價金，買方跟律師討論後表示願意繼續履約，
    因為賣方覺得時間拖太久，所以表示不可能賣給她。」(見
    本院卷第95頁)，足見關於俞淑芬貸款損失事宜未達合意，
    致以貸款給付尾款之履行發生障礙，而該貸款涉及系爭房地
    上有系爭登記存在，如逕為移轉登記，雖無困難但貸款條件
    勢必變更，而有利率差異之損失，而核貸亦有其期限，均經
    證人吳竹武證實如前，故俞淑芬未如期給付尾款及配合移轉
    登記，係可歸責張雅惠之事由所致，該可歸責事由所生不利
    益，全由俞淑芬承擔，要難謂合，張雅惠據以解除契約，洵
    非適法。且賣方亦稱拖太久不賣，而該第二次會議係在1166
    事件敗訴之後召開，亦經吳竹武供證於卷(見本院卷第97頁)
    ，參酌張雅惠於98年7月25日已將系爭房地出賣予黃淑綾，
    並於同年9月23日辦妥移轉登記手續，同前所述，1166事件
    於同年10月23日宣判，有該判決可按，則張雅惠違約於先，
    於1166事件訴訟進行期間，又已轉售於第三人，再於98年8
    月24日以系爭書狀催告俞淑芬履行契約及解除契約，自非合
    法，自不生解除之效力。
(五)、系爭房地以2600餘萬元出賣並已移轉登記於第三人黃淑綾，
    為張雅惠供陳在卷(見本院卷第75頁背面)，則張雅惠就系爭
    契約之履行已屬給付不能，俞淑芬據此於1166事件確定後，
    以99年3月18日存證信函(見原審卷第87至90頁)主張解除契
    約，並無不可。「按當事人為確保債務之履行，得約定債務
    人不履行債務時，應支付違約金。此觀民法第二百五十條第
    一項規定甚明。而所謂債務不履行，包括給付不能、遲延給
    付及不完全給付等情形。」(最高法院82年度台上字第372號
    判決要意參照)，依系爭契約第11條第3項後段：「…如乙方
    (指張雅惠)毀約不賣或給付不能或不為給付或其他違約情事
    時，甲方除得解除本契約外，乙方應於甲方通知解約日起三
    日內，立即將所收款項如數返還甲方，並於解約日起十日內
    另交付依原所收款項計算之金額予甲方，以為違約損害賠償
    。」俞淑芬據此請求系爭價款即560萬元之返還，自屬有理
    ，應予准許。
(六)、又上開第11條約定係以確保債務之履行為目的，應屬違約金
    之約定甚明，依民法第250條第2項前段規定：「違約金，除
    當事人另有訂定外，視為因不履行而生損害之賠償總額。」
    本件兩造既未約定上開違約金係懲罰性違約金，而係就賣方
    發生債務不履行情事，俞淑芬得按約定之違約金，請求張雅
    惠支付，自屬損害賠償額預定性之違約金。約定之違約金過
    高者，法院得減至相當之數額，民法第252條定有明文。至
    於是否相當，即須依一般客觀事實，社會經濟狀況及當事人
    所受損害情形，以為斟酌之標準。且約定之違約金過高者，
    除出於債務人之自由意思，已任意給付，可認為債務人自願
    依約履行，不容其請求返還外，法院仍得依前開規定，核減
    至相當之數額，有最高法院79年台上字第1915號判例可資參
    照。本件審酌張雅惠之前述歸責事由、俞淑芬560萬元資金
    不能動用之損失約70萬元以上(98.1.4簽約至今約二年半，
    仍持續中，以法定利息為準，計算式為5,600,000x5%x2.5=
    700,000)、履約過程之相關必要付出、以及張雅惠將系爭房
    地轉售之價差約350餘萬元(2600萬-2250=350萬元)之獲利情
    形等，認為以所收款項560萬元為違約金，著實過高，應酌
    減以140萬元為當。
五、綜上所述，上訴人張雅惠主張俞淑芬違約並解除系爭契約並
    不可採，上訴人俞淑芬主張給付不能，請求返還系爭價款及
    給付違約金，為可信取。從而，上訴人俞淑芬本於系爭契約
    第11條第3項後段、民法第259條第2款、第256條規定，請求
    張雅惠給付700萬元(系爭價款560萬元及違約金140萬元)及
    自反訴起訴狀送達翌日即99年4月30日(見原審卷第131頁)起
    至清償日止按年息百分之五計算之利息，為有理由，應予准
    許。逾此範圍之請求，則無理由，應予駁回。上開應准許部
    分，原審為俞淑芬敗訴之判決，尚有未洽。此部分上訴意旨
    指摘原判決不當，求予廢棄改判，為有理由。爰由本院予以
    廢棄改判，如主文第2項所示。又俞淑芬勝訴部分，兩造均
    陳明願供擔保宣告准免假執行，經核均無不合，爰分別酌定
    相當擔保金額如主文第6項所示准許之。至於敗訴部分則假
    執行之聲請失所附麗，應予駁回。關於張雅惠上訴部分核非
    有理，其請求確認系爭契約關係於系爭書狀送達俞淑芬七日
    後不存在，以及俞淑芬應同意兆豐銀行思源分行由系爭帳戶
    給付3,375,000元予張雅惠，不應准許，就此部分指摘原判
    決不當，求予廢棄改判，應予駁回。
六、本件判決之基礎已臻明確，兩造其餘攻擊防禦方法及主張舉
    證，於判決結果不生影響，無一一審究之必要，附此敘明。
七、據上論結，本件俞淑芬上訴為一部有理由、一部無理由，張
    雅惠之上訴為無理由，依民事訴訟法第450條、第449條第1
    項、第390條第2項、第392條第2項、第79條但書、判決如主
    文。
中    華    民    國   100    年    7     月    26    日
                  民事第十四庭
                      審判長法  官  林金村
                            法  官  陳秀貞
                            法  官  周祖民
正本係照原本作成。
如不服本判決，應於收受送達後20日內向本院提出上訴書狀，其
未表明上訴理由者，應於提出上訴後20日內向本院補提理由書狀
（均須按他造當事人之人數附繕本）上訴時應提出委任律師或具
有律師資格之人之委任狀；委任有律師資格者，另應附具律師資
格證書及釋明委任人與受任人有民事訴訟法第466條之1第1項但
書或第2項（詳附註）所定關係之釋明文書影本。如委任律師提
起上訴者，應一併繳納上訴審裁判費。
中    華    民    國   100    年    7     月    26    日
                            書記官  蕭進忠
附註：
民事訴訟法第466條之1（第1項、第2項）：
對於第二審判決上訴，上訴人應委任律師為訴訟代理人。但上訴
人或其他法定代理人具有律師資格者，不在此限。
上訴人之配偶、三親等內之血親、二親等內之姻親，或上訴人為
法人、中央或地方機關時，其所屬專任人員具有律師資格並經法
院認為適當者，亦得為第三審訴訟代理人。